臺灣雲林地方法院民事判決　　　　　　　 95年度訴字第575號
原　　　告　辰○
訴訟代理人　午○○
被　　　告　卯○○
　　　　　　癸○
　　　　　　戊○○
　　　　　　乙○○
　　　　　　寅○○
　　　　　　己○○
　　　　　　丁○○
　　　　　　　　　　　　之3號.
　　　　　　丙○○
　　　　　　辛○○
　　　　　　巳○
　　　　　　甲○○
　　　　　　丑○○
　　　　　　庚○○
　　　　　　壬○○
　　　　　　子○○
　　　　　　　　　　　　號
上列當事人間分割共有物事件，於中華民國96年1 月9 日言詞辯
論終結，本院判決如下：
    主  文
兩造共有坐落雲林縣水林鄉○○段二四九七地號、地目建、面積
一八０八平方公尺之土地准依如附圖所示方法分割如下：編號Ａ
部分面積四０八平方公尺之土地分歸被告卯○○取得；編號Ｂ部
分面積四０八平方公尺之土地分歸原告辰○取得；編號Ｃ部分面
積四０八平方公尺之土地分歸被告癸○、己○○、丁○○、丙○○、辛○○共同取得，並依如附表一所示應有部分比例保持共有
；編號Ｄ部分面積四０九平方公尺之土地分歸被告戊○○、乙○○、寅○○、巳○、甲○○、丑○○、庚○○、壬○○、子○○
共同取得，並依如附表二所示應有部分比例保持共有；編號Ｅ部
分面積一七五平方公尺之土地分歸兩造共同取得，並依如附表三
所示應有部分比例保持共有。
訴訟費用新台幣壹萬肆仟玖佰肆拾元之負擔如附表四所示。
    事 實 及 理 由
一、原告起訴主張：
    坐落雲林縣水林鄉○○段2497地號、地目建、面積1808平方
    公尺之土地（下稱系爭土地），為兩造所共有，應有部分如
    附表3 所示，系爭土地並無因物之使用目的而不能分割之情
    形，亦未以契約訂有不分割之期限，因兩造無法協議分割，
    乃訴請法院裁判分割共有物。又系爭土地上有舊式三合院，
    已老舊不堪居住，且兩造為親戚關係，各有居住使用土地之
    範圍，原告以此為分割方式，較為妥適。並聲明：如主文所
    示。
二、被告抗辯意旨：
  (一)被告卯○○雖於言詞辯論期日到場，但未就本件訴訟為相關
    之陳述。
  (二)被告癸○未於言詞辯論期日到場，惟於本院勘驗時到場陳述
    ：同意原告主張之分割方案，也同意分割後繼續保持共有。
  (三)被告戊○○、乙○○、寅○○、巳○、丑○○未於言詞辯論
    期日到場，惟具狀陳稱：同意分割後保持共有。
  (四)被告辛○○未於言詞辯論期日到場，惟於本院勘驗時到場陳
    述：同意分割。
  (五)被告甲○○未於言詞辯論期日到場，惟於調解程序時到場陳
    稱：同意分割後保持共有。
  (六)被告庚○○未於言詞辯論期日到場，惟於調解程序及本院勘
    驗時到場陳述：同意原告主張之分割方案，也同意分割後繼
    續保持共有。
  (七)被告己○○、丁○○、丙○○、壬○○、子○○並未於言詞
    辯論期日到場，亦未以書狀表明任何意見。
三、本件被告癸○、戊○○、乙○○、寅○○、己○○、丁○○
    、丙○○、辛○○、巳○、甲○○、丑○○、庚○○、壬○○、子○○未於最後言詞辯論期日到場，核無民事訴訟法第
    386 條各款所列情形，爰依原告聲請，由其一造辯論而為判
    決。
四、得心證之理由：
  (一)按共有人得隨時請求分割共有物，但因物之使用目的不能分
    割或契約定有不可分割之期限者，不在此限；又共有物之分
    割，依共有人協議之方法行之，分割之方法不能協議者，法
    院得依任何共有人之聲請，以原物分配於各共有人，民法第
    823 條第1 項、第824 條第1 項第1 款分別定有明文。經查
    ：原告主張系爭土地地目為建，為兩造所共有，依其使用目
    的並無不能分割之情形，兩造間亦無不可分割之約定，而不
    能以協議定分割之方法乙節，業據其提出土地登記謄本1 份
    為證，為被告癸○、甲○○、庚○○所不爭執，而被告卯○○雖於言詞辯論期日到場，然未對原告主張之上開事實表示
    意見，其餘被告均未於言詞辯論期日到場，亦未提出書狀就
    上開事實表示意見以供本院審酌，應認原告之主張為真實。
    則原告請求法院判決分割，自無不合，應予准許。
  (二)次按請求共有物之分割，應由法院依民法第824 條命為適當
    之分配，不受當事人主張之拘束。又法院為裁判分割時，應
    顧及公平、當事人之聲明、應有部分之比例與實際是否相當
    、共有物之客觀情狀、性質、價格與經濟價值、共有利益、
    各共有人之主觀因素及使用現狀、利害關係等因素為綜合判
    斷。經查：系爭土地呈狹長形，僅西邊面臨道路，其上有2
    座三合院之事實，經本院於95年7 月24日、95年10月23日會
    同兩造及雲林縣北港地政事務所人員勘測現場屬實，並製有
    勘驗筆錄、使用現況圖、現場照片及土地複丈成果圖附卷可
    稽，自屬真實。
  (三)再按分割共有物，以消滅共有關係為目的。法院裁判分割共
    有土地時，除因該土地內部分土地之使用目的不能分割（如
    為道路），或部分共有人仍願維持共有關係，應就該部分土
    地不予分割或准該部分共有人成立新共有關係外，應將土地
    分配於各共有人單獨所有，最高法院69年臺上字第1831號判
    例可資參照。經查：系爭土地呈狹長形，其上雖有二棟老舊
    三合院，然既為兩造所共有，而系爭土地因共有人眾多，如
    牽就三合院之現況，勢必無法分割，且上開三合院之經濟價
    值不大，故本件分割時即無須考量該建物，先予敘明。另依
    原告所提出分割方案，經本院囑託雲林縣北港地政事務所測
    繪結果，即如該所95年11月14日北地四字第0950010647號函
    附複丈成果圖所示。依此案分割方法，其中如附圖Ａ部分面
    積408 平方公尺之土地分歸被告卯○○取得，編號Ｂ部分面
    積408 平方公尺之土地分歸原告辰○取得，編號Ｃ部分面積
    408 平方公尺之土地分歸被告癸○、己○○、丁○○、丙○○、辛○○依如附表1 所示應有部分比例保持共有取得，編
    號Ｄ部分面積409 平方公尺之土地分歸被告戊○○、乙○○
    、寅○○、巳○、甲○○、丑○○、庚○○、壬○○、子○○依如附表2 所示應有部分比例保持共有取得，得使分得之
    土地較為方正平均，並將編號Ｅ部分面積175 平方公尺之土
    地另闢三米道路，使未臨道路之Ｃ、Ｄ部分土地均能與道路
    聯絡，符合建築法規之相關規定，可充分規畫利用，使無不
    能建屋之虞，該部分土地由兩造各依如附表3 所示之應有部
    分比例保持共有。兩造各自取得之土地地形均稱完整，並均
    得與道路聯絡，避免系爭土地因共有人眾多而過度細分，符
    合建築法規之相關規定，日後均能建築房屋，可充分發揮經
    濟效益。上開分割方案除未表示意見之己○○、丁○○、丙○○、辛○○、壬○○、子○○、卯○○外，被告癸○、庚○○均同意依此方案分割，並與被告戊○○、乙○○、寅○○、巳○、甲○○、丑○○均陳明分割後願保持共有，本院
    勘酌系爭土地之經濟效益、實際狀況、土地整體利用之經濟
    性及共有人間分割利益之均衡等情，認附圖所示之分割方式
    ，可發揮土地之經濟效用，且各共有人間並無相互補償問題
    ，對各共有人均為公平，應屬可採，爰判決分割如主文所示
    。
五、末按因共有物分割、經界或其他性質上類似之事件涉訟，由
    敗訴當事人負擔訴訟費用顯失公平者，法院得酌量情形，命
    勝訴之當事人負擔其一部，民事訴訟法第80條之1 定有明文
    。本件土地分割後，雙方均同蒙其利，故應依雙方對土地之
    應有部分比例，計算各當事人應該負擔之訴訟費用比例如附
    表4 所示。
六、訴訟費用負擔之依據：民事訴訟法第80條之1 。
中　　華　　民　　國　　96　　年　　1 　　月　　23　　日
                      民事第二庭
                                  法  官　吳錦佳
以上正本證明與原本無異。
如不服本判決，應於送達後20日內，向本院提出上訴狀並表明上
訴理由，如於本判決宣示後送達前提起上訴者，應於判決送達後
20日內補提上訴理由書（須附繕本）。
中　　華　　民　　國　　96　　年　　1 　　月　　23　　日
        　　　　　　　　　　　　　書記官  林美鳳
附表1
┌──┬─────┬────┐
│編號│共有人姓名│應有部分│
├──┼─────┼────┤
│  │癸○      │451 分之│
│    │          │151     │
├──┼─────┼────┤
│  │己○○    │451 分之│
│    │          │75      │
├──┼─────┼────┤
│  │丁○○    │451 分之│
│    │          │75      │
├──┼─────┼────┤
│  │丙○○    │451 分之│
│    │          │75      │
├──┼─────┼────┤
│  │辛○○    │451 分之│
│    │          │75      │
└──┴─────┴────┘
附表2
┌──┬─────┬────┐
│編號│共有人姓名│應有部分│
├──┼─────┼────┤
│  │戊○○    │453 分之│
│    │          │45      │
├──┼─────┼────┤
│  │乙○○    │453 分之│
│    │          │45      │
├──┼─────┼────┤
│  │寅○○    │453 分之│
│    │          │45      │
├──┼─────┼────┤
│  │巳○      │453 分之│
│    │          │45      │
├──┼─────┼────┤
│  │甲○○    │453 分之│
│    │          │57      │
├──┼─────┼────┤
│  │丑○○    │453 分之│
│    │          │57      │
├──┼─────┼────┤
│  │庚○○    │453 分之│
│    │          │57      │
├──┼─────┼────┤
│  │壬○○    │453 分之│
│    │          │57      │
├──┼─────┼────┤
│  │子○○    │453 分之│
│    │          │45      │
└──┴─────┴────┘
附表3
┌──┬─────┬────┐
│編號│共有人姓名│應有部分│
├──┼─────┼────┤
│  │癸○      │24分之2 │
├──┼─────┼────┤
│  │辰○      │4分之1  │
├──┼─────┼────┤
│  │戊○○    │40分之1 │
├──┼─────┼────┤
│  │乙○○    │40分之1 │
├──┼─────┼────┤
│  │寅○○    │40分之1 │
├──┼─────┼────┤
│  │己○○    │48分之2 │
├──┼─────┼────┤
│  │丁○○    │48分之2 │
├──┼─────┼────┤
│  │卯○○    │4分之1  │
├──┼─────┼────┤
│  │丙○○    │48分之2 │
├──┼─────┼────┤
│  │辛○○    │24分之1 │
├──┼─────┼────┤
│  │巳○      │40分之1 │
├──┼─────┼────┤
│  │甲○○    │32分之1 │
├──┼─────┼────┤
│  │丑○○    │32分之1 │
├──┼─────┼────┤
│  │庚○○    │32分之1 │
├──┼─────┼────┤
│  │壬○○    │32分之1 │
├──┼─────┼────┤
│  │子○○    │40分之1 │
└──┴─────┴────┘
附表4
┌──┬─────┬────┐
│編號│共有人姓名│應負擔訴│
│    │          │訟費用金│
│    │          │額比例  │
├──┼─────┼────┤
│  │癸○      │24分之2 │
├──┼─────┼────┤
│  │辰○      │4分之1  │
├──┼─────┼────┤
│  │戊○○    │40分之1 │
├──┼─────┼────┤
│  │乙○○    │40分之1 │
├──┼─────┼────┤
│  │寅○○    │40分之1 │
├──┼─────┼────┤
│  │己○○    │48分之2 │
├──┼─────┼────┤
│  │丁○○    │48分之2 │
├──┼─────┼────┤
│  │卯○○    │4分之1  │
├──┼─────┼────┤
│  │丙○○    │48分之2 │
├──┼─────┼────┤
│  │辛○○    │24分之1 │
├──┼─────┼────┤
│  │巳○      │40分之1 │
├──┼─────┼────┤
│  │甲○○    │32分之1 │
├──┼─────┼────┤
│  │丑○○    │32分之1 │
├──┼─────┼────┤
│  │庚○○    │32分之1 │
├──┼─────┼────┤
│  │壬○○    │32分之1 │
├──┼─────┼────┤
│  │子○○    │40分之1 │
└──┴─────┴────┘
